臺灣臺中地方院民事判決　　　　　　　　　　　九十年度訴字第二三三五號
　原　　　告　郭光雄
　原　　　告　郭武雄
　被　　　告　豐原汽車客運股份有限公司
　法定代理人　甲○○
　被　　　告　乙○○
右當事人間請求拆屋還地事件，本院判決如左：
    主      文
被告豐原汽車客運股份有限公司應將坐落臺中縣石岡鄉○○○段第四五五地號面積貳
拾柒點肆柒平方公尺及同段第四九○地號面積肆拾陸點肆平方公尺上如附圖所示之
建物拆除，將土地返還原告。
被告豐原汽車客運股份有限公司應給付原告新臺幣萬貳仟伍佰壹拾陸元。
被告乙○○應自坐落臺中縣石岡鄉○○段崁子下小段第四五五地號面積貳拾柒點肆柒
平方公尺及同段第四九○地號面積肆拾陸點肆平方公尺上如附圖所示之建物遷離，
將土地返還原告。
原告其餘之訴駁回。
訴訟費用由被告豐原汽車客運股份有限公司負擔二分之一，被告乙○○負擔三分之一
，餘由原告負擔。
本判決原告勝訴部分，於原告以新臺幣柒拾萬元為被告供擔保後，得假執行，但被告
豐原汽車客運股份有限公司如於假執行程序實施前，以新臺幣貳佰壹拾萬元為原告預
供擔保，得免為假執行。
原告其餘假執行之聲請駁回。
    事      實
甲、原告方面：
一、聲明：
  (一)被告豐原汽車客運股份有限公司（下稱豐原客運）應將坐落臺中縣石岡鄉○○○
    段第四五五地號面積貳拾柒點肆柒平方公尺及同段第四九○地號面積肆拾陸點肆
    平方公尺上如附圖所示之建物拆除，將土地返還原告，並應返還不當得利之租
    金收入新臺幣（下同）十萬八千元。
  (二)被告乙○○應自坐落臺中縣石岡鄉○○段崁子下小段第四五五地號面積貳拾柒點
    肆柒平方公尺及同段第四九○地號面積肆拾陸點肆平方公尺上如附圖所示之建
    物遷離，將土地返還原告。
  (三)原告願供擔保，請准宣告假執行。
二、陳述：
  (一)原告所共有坐落台中縣東勢鎮石岡鄉○○○段四五五地號面積二十七點四七平方
    公尺，及同段四九○地號面積四十六點四三平方公尺（原分別為石岡鄉○○段崁
    子下小段三十地號、一四之二地號）土地，遭被告豐原客運無權占有並建有房屋
    ，現存之房屋是九二一地震後豐原客運又占用原告土地所建，再將該房屋租給另
    一被告乙○○，原告屢次請求拆屋還地不可得，顯已妨害原告所有權之行使，是
    原告依法自得排除被告之侵害，請求被告豐原客運拆除建物並返還系爭土地。乙
    ○○與豐原客運不論內部關係為何，對原告而言均屬無權占有土地，爰請求其自
    該房屋遷出以返還對土地之無權占有。
  (二)豐原客運明知其非該土地之所有權人，私自於其上建築房屋出租他人收取租金，
    致原告無法對該土地為利用，顯係無權占有他人土地而受有租金利益，使原告受
    有損害，故應將其不當行為所得租金利益十萬八千元（月租九千元，租期一年）
    返還給原告。
三、證據：提出土地登記簿謄本、地籍圖謄本、租賃契約書影本、照片二張。
乙、被告豐原汽車客運股份有限公司方面：
一、聲明：駁回原告之訴。如受不利之判決，請准供擔保免為假執行。
二、陳述：
  (一)系爭土地在原告的前手即被繼承人時就借給被告豐原汽車客運股份有限公司使用
    ，沒有書面契約，再者，系爭土地面積合計雖逾七十三平方公尺，惟非但不相達
    接，且最大寬度各僅二．五公尺，均屬不能單獨作經濟利用之畸零地，於未有與
    鄰地合併使用之計劃前，請求收回，以致拆除地上建物，是否必要，尚待斟酌。
  (二)被告向共同被告乙○○所收取者係房屋租金，並非純為土地之收益；再者，該出
    租房屋之基地，除系爭上地外尚有在系爭兩筆土地間之同段四八三地號土地，而
    該四八三地號土地非屬原告所有，從而，微論被告之使用系爭土地並非無權占有
    ，經如前述，原告請求被告將出租系爭土地上房屋所收取之租金給付原告，仍難
    謂為有理。
丙、被告乙○○方面：
一、聲明：駁回原告之訴。
二、陳述：伊於八十九年八月十五日向被告豐原汽車客運股份有限公司承租房屋，每
    月租金九千元，開設餐館，到九十年八月十五日期滿，豐原汽車客運股份有限公
    司也表示不願續租，但目前仍為我在使用。
丁、本院依聲請函請台中縣東勢地政事務所至現場測量建物現況及占用面積。
    理      由
一、原告主張其共有坐落台中縣東勢鎮石岡鄉○○○段四五五地號面積二十七點四七
    平方公尺，及同段四九○地號面積四十六點四三平方公尺（原分別為石岡鄉○○
    段崁子下小段三十地號、一四之二地號）土地，遭被告豐原客運無權占有並建有
    房屋，現存之房屋是九二一地震後豐原客運又占用原告土地所建，豐原客運再將
    該房屋於八十九年八月十五日出租與被告乙○○，每月租金九千元，至九十年八
    月十五日期滿，並取得租金利益十萬八千元，目前該建物仍在乙○○使用中等情
    ，為兩造所不爭，復有土地登記簿謄本、地籍圖謄本、租賃契約書影本、照片二
    張，及台中縣東勢地政事務所至現場測量建物現況及占用面積之複丈成果圖可稽
    ，堪信真實。
二、被告豐原客運雖抗辯系爭土地在原告的前手即被繼承人時就借給伊使用云云，惟
    為原告否認，被告豐原客運復未提出其有使用原告土地權源之證據；而被告乙○
    ○僅係被告豐原客運上開建物之承租人，而占用原告之土地，亦屬無權占有，是
    以原告主張被告豐原客運前揭建物係無權占有原告土地，請求被告豐原客運拆屋
    還地，並請求被告乙○○自該建物遷出並返還土地予原告，自屬有據。
三、無權占有他人土地、房屋，可能獲得相當於租金之利益，為社會通常之觀念，最
    高法院六十一年度台上字第一六九號著有判例。本件被告豐原客運無權占有系爭
    土地，而消極減免其應支付使用該土地之代價，而受有利益，致原告受有損害，
    原告依不當得利法律關係，請求被告豐原客運返還相當於租金之利益，洵無不合
    。次查，豐原客運無權占有土地建屋而出租與被告乙○○取得之租金收益十萬八
    千元，屬於房屋租金，並非純為土地之收益；再者，該出租房屋之基地，除系爭
    上地外尚有在系爭兩筆土地間之同段四八三地號土地，而該四八三地號土地非屬
    原告所有，從而，原告請求被告將出租系爭土地上房屋所收取之租金十萬八千元
    給付原告，自非合理。又依土地法第九十七條第一項規定：城市地方房屋之年租
    金，以不得超過土地及其建築物申報總價額年息百分之十為限，此於租用基地建
    築房屋時準用之，同法第一百零五條定有明文。系爭台中縣東勢鎮石岡鄉○○○
    段四五五地號及同段四九○地號八十九年七月之申報地價均為每平方公尺四千四
    百元，有原告提出之土地登記謄本可稽，本院參酌該建物面臨大馬路，其東方即
    為大橋直通台中縣東勢鎮市中心區，認原告主張被告豐原客運相當於租金之不當
    得利，以該申報地價之年息百分之十計算其損害金為適當，則原告請求被告豐原
    客運應給付之不當得利為三萬二千五百十六元[4400*(27.47+46.43)*10%]=32516
    之部分，並無不合，應予准許，逾此部分之請求，即無理由，應予駁回。
四、原告及被告豐原客運均陳明願供擔保，請准宣告假執行及免為假執行，就原告勝
    訴部分，經核均無不合，爰分別酌定相當之擔保金額准許之；至原告敗訴部分，
    其假執行之聲請已失所附麗，應併予駁回。
五、據上論結，本件原告之訴為一部有理由，一部無理由，依民事訴訟法第七十九條
    但書、第八十五條第一項但書、第三百九十條第二項、第三百九十二條，判決如
    主文。
中　　　華　　　民　　　國　　九十一　　年　　　四　　　月　　  二  　　日
                                    臺灣臺中地方法院民事第一庭
~B法　　　官　陳宗賢
右為正本係照原本作成
如不服本判決，應於判決送達後二十日內，向本院提出上訴狀。
中　　　華　　　民　　　國　　九十一　　年　　　四　　　月　  　二　  　日
~B法院書記官　李憲惠
